【裁判字號】    95,保險,4
【裁判日期】    950522
【裁判案由】    損害賠償
【裁判全文】
臺灣桃園地方法院民事判決          九十五年度保險字第四號
原      告  乙○○
被      告  中央產物保險股份有限公司中壢分公司
法定代理人  甲○○
訴訟代理人  王富茂  律師
上列當事人間請求給付保險金事件，於民國九十五年五月八日言
詞辯論終結，本院判決如下：
    主      文
原告之訴駁回。
訴訟費用由原告負擔。
    事實及理由
一、本件原告起訴主張原告之子即訴外人徐銘鴻前於民國九十三
    年三月十七日，以訴外人徐銘鴻為被保險人，就其所有之車
    號００九八－ＨＥ號自小客車，與被告簽立汽車保險契約，
    約定保險期間自同日中午十二時起至九十四年三月十七日中
    午十二時止，其中乘客責任險之每一個人死亡或殘廢之保險
    金額為新臺幣（下同）一百萬元，保險契約未指定受益人。
    嗣訴外人徐銘鴻於九十四年一月二日零時五十分許，駕駛上
    開自小客車行經新竹市○○區○○路五九巷一號前，失控撞
    及停放於路旁之車號ＮＷ五－八三九號重機車後，又衝撞路
    邊垃圾筒後停止，致訴外人徐銘鴻受有外傷性蜘輓膜下腔出
    血併嚴重腦水腫之傷害，經送醫急救，仍於九十四年一月四
    日八時四十六分許不治死亡，後經臺灣桃園地方法院檢察署
    相驗，相驗屍體證明書記載直接引起死亡之疾病及傷害為「
    顱內出血」，其先行原因為「頭部外傷」及「車禍」，則依
    系爭汽車乘客責任險條款第一條約定，被告即應給付死亡保
    險金一百萬元，而原告為訴外人徐銘鴻之唯一繼承人，經向
    被告申請理賠遭拒，為此依前揭保險契約，提起本件訴訟等
    語，並聲明：被告應給付原告一百萬元，及自起訴狀繕本送
    達之翌日起至清償日止，按週年利率百分之五計算之利息。
二、被告則以（一）訴外人徐銘鴻於急救時，經檢測其血液中酒
    精濃度值，換算成呼氣所含酒精濃度為０．二七㎎/L，已逾
    道路交通安全規則第一百十四條第二款限制汽車駕駛人飲酒
    後，其吐氣所含酒精濃度超過每公升０．二五毫克或血液中
    酒精濃度超過百分之０．０五以上者不得駕車之標準。訴外
    人徐銘鴻血液中酒精濃度既已超過上述標準，竟仍駕駛車輛
    而發生車禍致死，被告依系爭汽車乘客責任險條款第六條之
    除外條款，自不須負擔賠償責任；（二）原告雖提出訴外人
    徐銘鴻生前屢有超速之違規紀錄，主張本件車禍發生之原因
    ，係訴外人徐銘鴻超速駕車及肇事路段路況不佳所致，惟該
    違規紀錄至多僅能證明訴外人徐銘鴻之駕駛習慣，並無法證
    實本件車禍發生之原因，係因其超速駕車所致，縱若訴外人
    徐銘鴻當時確有超速行駛，然訴外人徐銘鴻飲酒過量後仍為
    駕駛行為，實亦為本件車禍發生之適當條件，故可推定訴外
    人徐銘鴻之死亡，係其受酒類影響所致，被告自得不予賠償
    等語置辯，並答辯聲明：原告之訴駁回。
三、兩造不爭執之事實：
（一）訴外人徐銘鴻前於九十三年三月十七日，以訴外人徐銘鴻
      為被保險人，就其所有之車號００九八－ＨＥ號自小客車
      ，與被告簽立汽車保險契約，約定保險期間自同日中午十
      二時起至九十四年三月十七日中午十二時止，其中乘客責
      任險之每一個人死亡或殘廢之保險金額為一百萬元，保險
      契約未指定受益人；嗣訴外人徐銘鴻於九十四年一月二日
      零時五十分許，駕駛上開自小客車行經新竹市○○區○○
      路五九巷一號前，撞及停放於路旁之車號ＮＷ五－八三九
      號重機車後，又衝撞路邊垃圾筒後停止，致訴外人徐銘鴻
      受有外傷性蜘輓膜下腔出血併嚴重腦水腫之傷害，經送醫
      急救，仍於九十四年一月四日八時四十六分許不治死亡，
      後經臺灣桃園地方法院檢察署相驗，相驗屍體證明書記載
      直接引起死亡之疾病及傷害為「顱內出血」，其先行原因
      為「頭部外傷」及「車禍」。
（二）原告以被保險人徐銘鴻已於九十四年一月四日因上開車禍
      事故身故為由，向被告申請死亡保險金一百萬元，遭被告
      於同年七月十五日以桃理字第九四００六號函，以具有系
      爭汽車乘客責任險條款第六條所約定之除外責任事由拒絕
      給付。
（三）被保險人徐明鴻於急救時，經檢測其血液中酒精濃度值，
      換算成呼氣所含酒精濃度為零點二七㎎/L，超過道路交通
      安全規則第一百十四條第二款限制汽車駕駛人飲酒後，其
      吐氣所含酒精濃度超過每公升零點二五毫克或血液中酒精
      濃度超過百分之零點零五以上者不得駕車之標準。
四、本件原告主張被告應給付保險金乙節，則為被告堅決否認，
    並以前揭情詞置辯，是本件之爭點乃在於：被告得否主張系
    爭汽車乘客責任保險契約條款第六條之除外責任？經查：
（一）就保險契約「不包括佔優勢」（Der Ausschlussgewinnt
      Uebernacht）之理論言之，保險人之承保災害和未承保災
      害兩者競合而造成損害結果之情形。若此未承保之災害當
      保險契約或法律「明文規定」特別有意將之列為不包括之
      災害者，則保險人不負保險賠償之責。其法理基礎在於：
      承保災害和不承保災害競合造成損害者，專就承保災害和
      損害間是否具有法律所承認之因果關係，而定保險人之保
      險賠償責任，符合保險契約之目的；若承保（包括）之災
      害和法律或契約明文規定不包括之災害競合時，則依契約
      之目的可知雙方當事人對此災害之評價顯然不同於單純之
      未承保災害。「明顯之包括災害」和「明顯之不包括災害
      」相衝突時，可知當事人有意以「不包括災害」之效力排
      除「包括災害」，因此若損害結果之發生由包括之災害和
      明文規定之不包括災害競合而引起，且兩者皆為適當條件
      時，保險人不負保險賠償之責。
（二）系爭汽車乘客責任保險契約條款第六條之除外責任（原因
      ）條款係約定：「六、駕駛人受酒類影響所致其死亡、殘
      廢或受有體傷者，本公司不負賠償責任」等語，而上開約
      定意旨應在於限制被保險人因故意或重大過失之不當行為
      使保險事故發生而獲取不當之利益，以及保障保險人僅需
      於事前經其評估並願承受之風顯範圍內負擔可能給付保險
      金之利益。再徵諸財政部審查保單示範條款除外責任部分
      ，亦將超過道路交通法令標準之酒醉駕車列入除外責任事
      由，實係認定酒醉駕車之高危險行為無異等同於被保險人
      之自殺自殘行為，如被保險人飲酒後駕車，其吐氣或血液
      所含酒精成分高過道路交通法令規定標準，應足以推定被
      保險人有故意或重大過失將自己置於極易致傷或死亡之高
      危險環境中，若就此情形仍由保險人負擔給付保險金之義
      務，不但易使被保險人或受益人獲取不當利益，且已逾保
      險人所願承擔之合理風險。是以，揆諸前述保險法上對於
      除外責任之原因發生後，有關於因果關係之判斷依據，在
      解釋被保險人死亡、殘廢或傷害是否直接因「駕駛人受酒
      類影響所致其死亡、殘廢或受有體傷」時，該酒後駕駛行
      為如係導致被保險人死亡、殘廢或傷害之「適當條件」者
      ，即可認符合前開條款「駕駛人受酒類影響所致其死亡、
      殘廢或受有體傷」之意旨，而不限縮於該酒後駕駛行為係
      導致被保險人死亡、殘廢或體傷「唯一因素」範圍內。從
      而，原告主張系爭保險契約關於除外責任之約定所得排除
      之範圍應係被保險人酒醉駕車而直接且唯一引發之傷亡云
      云，並不足採。
（三）本件車禍事故發生係原告之子即訴外人徐銘鴻於九十四年
      一月二日零時五十分許，駕駛上開自小客車行經新竹市○
      ○區○○路五九巷一號前，失控撞及停放於路旁之車號Ｎ
      Ｗ五－八三九號重機車後，又衝撞路邊垃圾筒後停止，致
      訴外人徐銘鴻受有外傷性蜘輓膜下腔出血併嚴重腦水腫之
      傷害，經送醫急救，仍於九十四年一月四日八時四十六分
      許不治死亡；而被保險人徐銘鴻送醫後經檢測其血液中酒
      精濃度值，換算成呼氣所含酒精濃度為零點二七㎎/L等情
      ，業為兩造所不爭執，復有被告所提新竹市○○○道路交
      通事故當事人酒精測定紀錄表附卷可稽；又參照交通部運
      輸研究所七十九年八月對駕駛人行為之研究（酒醉駕車對
      駕駛行為之分析研究）指出，吐氣每公升酒精含量零點二
      五mg/L等於血液中酒精濃度（Blood AlcoholConcentrati
      on簡稱BAC）百 分之零點零五（亦即每100m l血液中含50
      mg酒精），而（１）BAC 到達百分之零點零三至百分之零
      點零五時，對駕駛能力之影響為：多數駕駛人心境逐漸變
      幻不定、視覺與反應靈敏性減弱、對速度及距離的判斷力
      差。對心理行為之影響為：觀察力逐漸欠缺、心情漸趨輕
      鬆、自信心增加、多話、精神狀態處於陶醉感。（２）BA
      C 到達百分之零點零五至百分之零點零八時，對駕駛能力
      之影響為：反應遲鈍、駕駛能力受損、遲而不決或決而不
      行。對心理行為之影響為：情緒鬆弛、感情與行為趨向誇
      張、肌肉不協調、精神處於興奮狀態。（３）BAC 到達百
      分之零點零八至百分之零點一五時，對駕駛能力之影響為
      ：判斷力嚴重受到影響、體能與精神協調受損、駕駛之體
      能困難增加。對心理行為之影響為：產生情緒異常現象、
      步伐不平穩、言語不清、反應惡劣、記憶及判斷力受損、
      精神處於錯亂狀態。（４）超過百分之零點一五，對駕駛
      能力之影響為：視線搖晃、駕駛已進入恍惚狀態、判斷及
      理解遭到扭曲、駕駛不穩定。對心理行為之影響為：意識
      不明、嘔吐、站、走及講話困難、責任感喪失、精神處於
      麻痺狀態。（５）超過百分之零點五，對駕駛人能力之影
      響為：無法開車。對心理行為之影響為：爛醉如泥、失去
      知覺可能致死、精神處於昏睡狀態。本件被保險人徐銘鴻
      駕駛自小客車為動力交通工具，其經檢測結果，血液酒精
      濃度為百分之零點零五四，則對其駕駛能力之影響為：反
      應遲鈍、駕駛能力受損、遲而不決或決而不行。對心理行
      為之影響為：情緒鬆弛、感情與行為趨向誇張、肌肉不協
      調、精神處於興奮狀態等情況以觀，被保險人徐銘鴻顯然
      不能安全駕駛動力交通工具即上開自小客車。準此，本件
      被保險人徐銘鴻之死亡，固係導因於「車禍」及「顱內出
      血」，然被保險人徐銘鴻於飲酒後血中酒精濃度值約達百
      分之零點零五四之狀態下駕駛汽車，其反應遲鈍、駕駛能
      力受損、遲而不決或決而不行，在心理行為上，更處於情
      緒鬆弛、感情與行為趨向誇張、肌肉不協調、精神處於興
      奮狀態，衡諸一般經驗法則，被保險人徐銘鴻於斯時，應
      亦有疏於注意車前狀況之情，倘若被保險人徐銘鴻未於酒
      後、注意能力下降之狀態下而仍為駕駛行為，當能避免
      本件本件車禍事故致死結果之發生，是被保險人徐銘鴻飲
      酒過量後仍為駕駛行為，實亦為本件保險事故發生之適當
      條件，揆諸首揭說明，被告抗辯被保險人徐銘鴻酒後駕車
      ，其血中所含酒精成分超過道路交通法令規定標準，係導
      致其死亡之適當條件等語，應堪採信，原告抗辯本件被保
      險人徐銘鴻酒後駕車之行為並非事故發生之直接原因云云
      ，顯難憑採。
五、綜上所示，系爭保險契約關於「死亡」之保險事故，雖確已
    發生，但該保險事故之發生係屬系爭保險契約除外條款中所
    約定，保險人得不予給付保險金之情形，原告以該保險契約
    之受益人地位所為前開請求，既應被告以前述原因拒絕給付
    ，則原告之請求即屬無據，應予駁回。又本件事證已臻明確
    ，兩造其餘攻擊防禦方法，核與本案事實及判決結果不生影
    響，爰不予一一審究，併此敘明。
六、訴訟費用負擔之依據：民事訴訟法第七十八條。
中   華   民   國   九十五   年    五   月   二十二   日
                          民事第二庭  法  官  石有為
以上正本係照原本作成。
如對本判決上訴，須於判決送達後廿日內向本院提出上訴狀。
                                      書記官  黃棟楠
中   華   民   國   九十五   年    五   月   二十二   日


司法院資訊處製作；財團法人民間司法改革基金會備份。
